【裁判字號】    90,台上,5492
【裁判日期】    900906
【裁判案由】    重利
【裁判全文】
最高法院刑事判決                                九十年度台上字第五四九二號
    上  訴  人  甲○○
右上訴人因重利案件，不服台灣高等法院中華民國八十八年六月三十日第二審判決（
八十八年度上訴字第一六六五號，起訴案號：台灣桃園地方法院檢察署八十六年度偵
字第一一九三號），提起上訴，本院判決如左：
    主  文
上訴駁回。
    理  由
按刑事訴訟法第三百七十七條規定，上訴於第三審法院，非以判決違背法令為理由，
不得為之。是提起第三審上訴，應以原判決違背法令為理由，係屬法定要件。如果上
訴理由狀並未依據卷內訴訟資料，具體指摘原判決不適用何種法則或如何適用不當，
或所指摘原判決違法情事，顯與法律規定得為第三審上訴理由之違法情形，不相適合
時，均應認其上訴為違背法律上之程式，予以駁回。本件上訴意旨略稱：(一)、上訴人
對於自己所為之犯行，迄於警訊、偵審中均供承不諱，上訴人貸放款之對象僅八人，
貸放款時間不長，前後僅貸放款新台幣五十餘萬元，且貸放期間，亦曾遭倒債不還，
上訴人如何藉此重利維生之意思進而實施？況上訴人從未對拖欠款項之客戶施加暴力
，故上訴人犯罪所生之危害尚屬有限。(二)、上訴人為警查獲後，迭於警訊、偵審中坦
承犯行，並深表悔意，詎原審對於上訴人有利之情節，俱未斟酌，亦未據於判決理由
詳加說明，已有判決不備理由之違法。(三)、上訴人於原審一再提及應受緩刑自新機會
之事由，且上訴人目前已有正當職業，倘上訴人因此入監執行，勢將使全家生活頓失
依靠，無以為繼，上訴人犯後已幡然悔悟坦承犯行，且僅受有期徒刑九月之宣告，可
謂完全符合緩刑，惟未見原判決為緩刑宣告之諭知，亦有判決不適用法則之違背法令
云云。
惟查：原審維持第一審判決論處上訴人以乘他人急迫貸以金錢而取得與原本顯不相當
之重利為常業部分之罪刑，駁回上訴人該部分在第二審之上訴，係依憑上訴人之自白
，證人毛遠欽、張世明、賴秀鑾、徐秋生、徐明楓之證供，暨有電話用戶資料、借款
資料袋（內有支票、身分證、房屋稅單、切結書、借據）、帳冊、借款利息資料、借
款人資料空袋等證據，為其論罪之基礎。並說明上訴人將金錢貸與不特定之人，並
收取十天一期，利率二十分之高利，遠高於法定利率、金融機構或民間私人借貸之取
息標準，要屬重利無誤。認定常業犯與否，祇以其是否出於藉以維生之意思而有行
為之表現為斷，並不以藉該犯罪為唯一生存者為必要，亦不以別無其他職業為限，縱
令尚有其他職業或兼營其他事業，均無礙常業罪之成立；上訴人既將金錢貸與不相識
之不特定人而收取重利，並長期於報紙上刊登借貸廣告，且依所查扣之資料顯示，上
訴人經營之期間已達二月餘，尚非短暫，且其於民國八十五年十月間至同年十二月間
，貸以金錢之人達八人之多，顯具藉重利維生之意思進而實施等理由綦詳。按依刑事
訴訟法第三百十條規定，有罪之判決書，應於理由內記載就刑法第五十七條或五十八
條規定事項所審酌之情形。本件原判決於理由內業已審酌說明「原審經詳察，以被告
罪證明確……，並審酌被告品行、犯罪手段、所生危害及犯罪後之態度等一切情狀，
量處有期徒刑九月，核均無不合，量刑亦稱妥適」等心證理由，尚難遽指原判決有漏
未審酌上訴意旨(一)(二)所陳犯罪實害或犯後態度等情節之違背法令情事。次查，緩刑之
宣告，除應具備刑法第七十四條所定條件外，並須有可認為以暫不執行刑罰為適當之
情形，始得為之，亦屬法院裁判時得依職權自由裁量之事項，上訴人自不得以原判決
未諭知緩刑指為違背法令；況上訴人並未具體指摘原審未宣告緩刑有何逾越法律規定
範圍或濫用權限情事，從而上訴意旨(三)，亦非適法之上訴第三審之理由。又採證認事
乃事實審法院之職權，苟其證據之取捨及事實之認定並不違背論理法則及經驗法則，
即不容任意指為違法而執為適法之第三審上訴理由。其餘上訴意旨所陳，純係就原審
採證認事之職權行使，及已論駁說明之事項，徒憑己見，而為事實問題之爭執，核與
法律規定得為第三審上訴理由之違法情事，不相適合。綜上說明，其上訴不符法律上
之程式，應予駁回。至上訴人所請諭知緩刑，因本件係從程序上駁回上訴，亦無從併
予諭知緩刑，附此敘明。
據上論結，應依刑事訴訟法第三百九十五條前段，判決如主文。
中      華      民      國     九十     年      九      月      六      日
                              最高法院刑事第十二庭
                                  審判長法官  呂  潮  澤
                                        法官  陳  世  雄
                                        法官  孫  增  同
                                        法官  林  開  任
                                        法官  蕭  權  閔
      右正本證明與原本無異
                                              書  記  官
中      華      民      國     九十     年      九      月     十一     日


司法院資訊處製作；財團法人民間司法改革基金會備份。
